臺灣高等法院民事判決　　　　　　　　93年度保險上字第38號
上　訴　人　新光人壽保險股份有限公司
法定代理人　吳東進
訴訟代理人　曾志銘
　　　　　　黃愛真
　　　　　　林以欣
　　　　　　黃訓章律師
被　上訴人　丙○○
　　　　　　丁○○
　　　　　　乙○○
兼上列一人
法定代理人　甲○○　　住桃園縣中壢市○○路56號
共　　　同
訴訟代理人　莊乾城律師
複　代理人　林清源律師
上列當事人間請求給付保險金事件，上訴人對於中華民國93年2
月26日臺灣桃園地方法院91年度保險字第13號第一審判決提起上
訴，本院於94年11月29日言詞辯論終結，判決如下：
    主  文
原判決廢棄。
被上訴人在第一審之訴及假執行之聲請均駁回。
第一、二審訴訟費用由被上訴人連帶負擔十分之一，餘由被上訴
人甲○○負擔。
    事實及理由
一、被上訴人起訴主張：被上訴人之被繼承人陳光旺於民國（下
    同）90年 5月15日以被上訴人甲○○為身故受益人，向上訴
    人投保新光新長安終身壽險及新光防癌終身保險，保險金額
    各新台幣（下同） 100萬元，嗣陳光旺於90年10月10日因肝
    細胞癌住進和信治癌中心醫院（以下稱和信醫院）治療，至
    同年月16日出院，91年 4月29日再住進和信醫院治療，於同
    年5 月9日出院，又於91年5月13日住進台北醫學大學附設醫
    院治療，至同年 6月17日出院，合計共住院53日，依系爭防
    癌保險契約第11條第13條第1項及第2項之約定，上訴人應按
    實際住院日數給付陳光旺保險金額千分之四計算之癌症住院
    醫療保險金212,000元及給付 12日按保險金額千分之二．四
    計算之癌症出院療金 28,800元，合計240,800元。陳光旺已
    於90年10月30日向上訴人申請給付上開保險金，惟嗣於91年
    6 月19日因肝癌合併肝硬化死亡，上開保險金為其遺產，被
    上訴人四人為其繼承人等情，求為依系爭保險契約判命上訴
    人應給付被上訴人240,800元，給付被上訴人甲○○200萬元
    ，及均自92年10月23日起至清償日止按年息百分之十計付利
    息之判決。
二、上訴人則以：陳光旺於85年4月30日至8月20日曾因慢性肝病
    至華揚醫院就診二次，於腹部超音波檢查後診斷為慢性肝臟
    實質疾病，並於89年 8月16日再因慢性肝炎就診，其肝癌指
    標ＡＦＰ（胎兒蛋白）檢驗之指數已超過正常範圍，華揚醫
    院開與陳光旺之藥物亦與治療肝病有關，而醫師依醫師法第
    12條之 1規定，有告知病患病情之義務，故其於投保系爭保
    險時，已知患有肝臟疾病，然其於90年 5月15日投保時所填
    寫之保書上對於上訴人詢問之事項並無據實說明，足以影響
    上訴人對於危險之評估，上訴人已依保險法第64條第 1項及
    第 2項規定，向其解除契約，上訴人已無給付保險金之義務
    等語，資為抗辯。
三、原審命上訴人應給付被上訴人 240,800元、給付上訴人甲○
    ○ 200萬元，及均自92年10月23日起至清償日止按年息百分
    之十計算之利息，並以供擔保為條件准免假執行之宣告。上
    訴人不服提起上訴，其上訴聲明為：(一)原判決廢棄。(二)上開
    廢棄部分，被上訴人在第一審之訴及假執行之聲請均駁回。
    被上訴人答辯聲明為：上訴駁回，第二審訴訟費用由上訴人
    負擔。
四、本件經依民事訴訟法第463條、第270條第1項第3款規定，整
    理並協議兩造不爭執事項議簡化爭點為：
（一）兩造不爭執事項：
  １、被上訴人之被繼承人陳光旺於民國90年 5月15日以其自己
      為被保險人，以被上訴人甲○○為身故保險金之受益人，
      向上訴人投保新光新長安終身壽險及新光防癌健康終謝保
      險，保險金額各為新台幣（下同） 100萬元。嗣陳光旺於
      90年10月10日因肝細胞癌住進和信醫院治療，至同年月16
      日出院，91年 4月29日再住進和信醫院治療，至同年5月9
      日出院，嗣又於91年 5月13日住進台北醫學大學附設醫院
      治療，至同年6月17日出院，共住院53天，嗣於91年6月19
      日因肝癌合併肝硬化死亡，被上訴人丙○○、丁○○、乙
      ○○、甲○○為其繼承人。
  ２、陳光旺曾於90年10月31日向上訴人申請給付保險金癌症住
      院醫療保險金及癌症出院後療養保險金，上訴人則於90年
      12月5日以陳光旺違反保險法第64條第1項據實說明義務為
      由，以台北郵局第023099號存證信函通知陳光旺為解除契
      約之意思表示。
  ３、如被上訴人之請求為有理由，其共可領取住院醫療保險金
      212,000元、出院療養金28,800元，合計240,800元，被上
      訴人甲○○並可領取身故保險金為200萬元。
（二）兩造爭點為：陳光旺有無違反告知義務？
五、本院依整理並協議簡化爭點，斟酌全辯論意旨及調查證據之
    結果所為之判斷如下：
（一）查本件被保險人陳光旺於90年9月5日至長庚紀念醫院胃腸
      肝膽科就診記錄記載「HBV carrier since 19 Y/O」（自
      19歲起為Ｂ型肝炎帶原者」（見本院卷第二卷69頁），鑑
      於陳光旺於該日始至長庚醫院胃腸肝膽科就診，醫生就其
      過往病史無從知悉，此應屬病患向醫師所為陳述之記載。
      參諸陳光旺為46年5月10日出生，其自82年11月5日開始在
      華揚醫院就診，有華揚醫院之診斷證明書及病歷資料在卷
      可稽（見原審卷第一卷第55頁、原審第二卷證物袋），證
      人即華揚醫院之醫生陳文蔚亦證稱，醫師因陳光旺是Ｂ肝
      帶原者故為其追縱等語（原審第二卷第44頁），則陳光旺
      自19歲起即為Ｂ型肝炎帶原者，且為其所知悉，應可認定
      。又華揚醫院關於被保險人陳光旺之病歷摘要表記載「１
      、85.4.30~ 85.8.20因慢性肝病疾患，來院二次門診，並
      有超音波記錄。４、89.8.16與90.8.13共二次因慢性肝炎
      ，及Ｂ型肝炎帶原者，來院就診記錄」、「89.8.16AFP=8
      5.8」，有該病歷摘要影本在卷可稽（見原審卷第一卷105
      頁、第106頁），而其於89年8月16日採樣所為檢驗之結果
      ，其胎兒球蛋白AFP之測定值為85.8ng/ml，高於參考值10
      .0，亦有檢驗報告影本在卷足憑（見原審第二卷第19頁）
      。又其85年 4月30日至華揚醫院就診之病歷記載「診斷：
      上呼吸道感染、慢性肝病及肝硬化」，85年8月20日就診
      之病歷記載「診斷：慢性肝病及肝硬化、上呼吸道感染」
      ，89年 8月16日就診之病歷記載「診斷：慢性肝炎，泌尿
      道感染」，有病歷影本在卷可稽（見本院卷第二卷第32頁
      至第34頁）。另其於正記中醫診所89年10月17日就診之病
      歷亦記載「Ｂ＋肝」，亦有該診所之病歷影本在卷足憑（
      見本院卷第二卷59頁）。足見陳光旺於85年 4月30日、85
      年8月20日、89年8月16日及89年10月17日確曾因慢性肝病
      、肝炎、肝硬化等問題，而接受醫師診療。惟其於於90年
      5 月15日，向上訴人投保新光新長安終身壽險及新光防癌
      終身保險時，於要保書上關於「２、過去一年內是否曾因
      患有下列疾病，而接受醫師治療、診療或用藥？．．(3)肝
      炎病毒帶原、肝膿瘍、黃疸。」及「４、過去五年內是否
      曾因患有下列疾病，而接受醫師治療、診療或用藥？．．
      (4)肝炎、肝內結石、肝硬化、肝功能異常（檢驗值異於正
      常參考值）」均勾選「否」，有要保書影本在卷可稽（見
      原審卷第一卷第28頁），則被上訴人抗辯上訴人之被繼承
      人陳光旺於要保書詢問事項未據實說明，違反告知義務，
      應堪採信。
（二）上訴人雖持華揚醫院91年4月9日華揚91醫字第 068號函，
      及90年12月11日診斷證明書，主張陳光旺非因肝臟疾病就
      醫云云，查華揚醫院上開信函固稱「病患陳光旺先生．．
      於84年4月30日至85年8月20日期間，因頸部痠痛及個呼吸
      道感染於本院門診治療，非因肝臟疾病就醫，且該期間之
      肝功能篩檢正常，無肝疾患之徵候」、其診斷證明書醫師
      囑言亦記載「患者自82年11月 5日開始在本院就診，但未
      曾因肝病或有關肝功能方面之問題治療，且85年曾做過腹
      部超音波顯肝臟正常，甚至在90年8月30日及90年11月2日
      在本院檢查之肝功能指數亦正常」（見原審第一卷第54頁
      、第55頁），惟其所述與病歷之記載不符，且就陳光旺於
      89年 8月16日就診所檢測，為屬研判研判重要參考指標之
      AFP 檢測值異常之紀錄，略而未提，就陳光旺於90年9月3
      日經該院超音波檢查時已發現罹患肝癌乙節，亦略而不提
      ，僅強調陳光旺「甚至在90年8月30日及90年11月2日在本
      院檢查之肝功能指數亦正常」等語，其所述內容，顯非客
      觀完整，非得據為有利上訴人之判斷。
（三）證人即開立上開診斷證明書之陳文蔚醫師，雖於原審證稱
      「我是根據病歷紀錄作回答，82年11月5日、85年4月30日
      所做的檢查肝臟部分都屬正常，89年 8月16日陳光旺肝功
      能指數正常，肝癌指數偏高，有請陳光旺來做檢查，不過
      他沒來，至90年 8月13日他才來門診，90年9月3日做超音
      波才發現肝癌，但肝功能指數仍然正常，．．陳光旺沒有
      因為肝病來求診、治療，只是來檢查而已」等語（見原審
      卷第二卷第43頁），惟其既非陳光旺上開各次就診之主治
      醫師，對於陳光旺就診時之敘述，並無與聞，其所為陳光
      旺就診時所為主訴之陳述，難期完整，且其就陳光旺85年
      4 月30日就診之原因，先稱「（82年11月5日、85年4月30
      日）當時他是主訴肝功能不好，所以就測肝功能指數及超
      音波」，嗣則稱「依病歷紀錄82年11月 5日這次是醫師紀
      錄陳光旺肝功能不好，是否為陳光旺主訴無法確定，85年
      4 月30日是因為陳光旺是Ｂ肝帶原者才由醫師追蹤，85年
      那次陳光旺是感冒頭痛來就診，醫師因他是Ｂ肝帶原者才
      幫他追蹤」（見原審卷第二卷第44頁），前後所述亦不相
      符，其所言「陳光旺沒有因為肝病來求診、治療，只是來
      檢查而已」云云，應僅係其推測之詞。且縱陳光旺只是去
      醫院檢查，然其既已接受安排進行檢查，衡情亦無不詢問
      檢查原因及結果之理。而依一般社會生活經驗，病患因感
      冒頭痛、小便不順、頻尿就診時，如未併以肝臟問題求診
      ，醫師應不會為其安排肝功能、甚至肝癌指數之檢查，且
      如未經診斷研判，亦不會於病歷之診斷上記載「慢性肝病
      及肝硬化」、「慢性肝炎」。本件陳光旺病歷上既已記載
      醫師之診斷為慢性肝炎、肝硬化，並為其安排肝功能及胎
      兒球蛋白之檢查，自難謂陳光旺於上開日期未因肝炎、肝
      硬化等問題接受醫師診療。上訴人稱陳光旺未曾因肝疾接
      受醫師診療，應非可取。
（四）上訴人雖又主張病歷之記載並不公開，病人無法得知其內
      容，且其上均以英文記載，非專業人士無法了解，醫師未
      告知，陳光旺根本不知有肝病云云，惟查陳光旺於19歲起
      即為Ｂ型肝炎帶原者，已如前述，上訴人稱陳光旺不知其
      肝臟有問題，顯無可取。而按「醫師診治病人時，應向病
      人或其家屬告知其病情、治療方針、處置、用藥、預算情
      形及可能之不良反應」，醫師法第12條之 1定有明文。準
      此，醫師既負有告知之義務，且為其安排各項檢查，衡情
      應無不告知其判斷及安排檢查之原因。縱醫師未主動告知
      ，病患既至醫院就診，並接受安排進行檢查，衡情亦無不
      詢問檢查原因及結果之理，上訴人主張陳光旺因醫院未告
      知而不知病情，亦非可取。況依華揚醫院黏貼於病歷上之
      領藥單附聯所載可知，華揚醫院給予病患之領藥單上已以
      中文載明診斷之結果，上訴人稱因醫師未告知，陳光旺不
      知患有肝疾云云，顯無足取。
（五）上訴人雖又主張89年 8月16日陳光旺是因小便不順就診，
      於當日採取GOT、GPT及AEP檢查之檢體，8月17日檢查，8
      月18日醫檢師始作出檢查報告，而陳光旺於89年 8月16日
      就診後至90年 8月13日才又就診，並不知肝癌指數偏高云
      云，惟就此證人陳文蔚已證稱「89年 8月16日陳先生肝功
      能指數正常，肝癌指數偏高，有請陳先生來做檢查，不過
      他沒來」等語（見原審卷第二卷第43頁），則依其所言，
      華揚醫院應已告知其檢查指數偏高，請其再行檢查，上訴
      人此部分之主張，亦非可取。況陳光旺嗣確於89年10月17
      日因肝疾至正記中醫診所就診，有該診所門診紀錄影本在
      卷可稽（見本院卷第二卷59頁），上訴人雖稱其記載「Ｂ
      ＋肝」語意不清，且與92年 5月16日出具之診斷證明書所
      載不符云云，惟查正記中醫診所於92年 5月16日出具之診
      斷證明書雖記載陳光旺87年12月11日至91年 4月19日應診
      病名為一般感冒、胃炎（見原審卷第一卷 156頁），惟其
      所載者應係陳光旺通常前往看診之病情，實際曾因何病就
      診自仍應以病歷資料為準，而由其病歷資料上尚曾因十二
      指腸炎、Ｂ＋肝、痔瘡、鼻塞、頻尿、小便不順就診（見
      本院卷第二卷第59頁至第60頁），上訴人以上開診斷證明
      書，否認門診紀錄之記載，自非可取，而89年10月17日門
      診紀錄上所載「Ｂ＋肝」，雖甚簡略，然尚非無法理解，
      至少陳光旺係因肝臟方面之問題就醫，應無疑義，上訴人
      此部分之主張，亦非可取。
（七）上訴人又不論依華揚醫院或正記中醫診所病歷，陳光旺關
      於肝臟方面的就診記錄，均為單一，而無連續治療之記載
      ，主張陳光旺不知患有肝疾云云。惟患病後是否就醫及如
      何就醫，為病患之選擇，是否能以陳光旺未持續於華揚醫
      院或正記中醫診所診治，即謂其未以其他途逕療養身體、
      不知患病，非無可議，而依前開長庚醫院、華揚醫院、及
      正記中醫診所之病歷資料及證人陳文蔚之證詞，已可知陳
      光旺自19歲起即為Ｂ型肝炎帶原者，且為其所知悉，上訴
      人張以陳光旺未曾於華揚醫院連續就醫，主張其不知患有
      肝疾云云，應無可取。
（八）上訴人雖又以陳光旺並非主動投保系爭保險契約，而係經
      證人黃清海招攬而終止數年前已投保之保險契約，改投保
      本件系爭保險，主張陳光旺於投保時確時不知罹患肝癌云
      云，證人黃清海亦證稱是伊主動向陳光旺招攬等語（見原
      審卷第二卷第47頁），惟查，陳光旺係於90年 5月15日投
      保本件保險後，始於90年8月21日申請將其於87年8月21日
      投保之「新光長安養老甲型」保險契約，變更為減額繳清
      保險，此有新光長安養老甲型保險契約要保書及內容變更
      申請書影本在卷可稽（見原審卷第一卷第134、135頁），
      而證人黃清海亦證稱本件係針對陳光旺原有保險不足的部
      分再加保，足見陳光旺並非因投保本件保險而終止原有之
      保險契約，至其雖嗣將原有保險辦理減額繳清保險，致能
      獲得之保障減少，應屬其基於自身理財規劃之考量，其既
      為Ｂ型肝炎帶原者，且於投保前曾因肝疾接受醫師診療，
      自難僅以其於投保本件保險後，將他件保險辦理減額繳清
      ，而得謂其不知患有肝疾。
（九）綜上所述，上訴人抗辯上訴人之被繼承人陳光旺於投保本
      件保險時，已知患有肝臟疾病，而於90年 5月15日投保時
      所填寫之保書上對於上訴人詢問之事項未據實說明，違反
      告知義務，影響其對於危險之評估，應堪信取。而按訂立
      契約時，要保人對於保險人之書面詢問，應據實說明。要
      保人故意隱匿，或因過失遺漏，或為不實之說明，足以變
      更或減少保險人對於危險之估計者，保險人得解除契約；
      其危險發生後亦同。保險法第64條第1項、第2項定有明文
      。陳光旺既違反告知義務，則依上開規定，上訴人自非不
      得解除契約。又上訴人已於90年12月5日以台北郵局第230
      99號存證信函向陳光旺為解除系爭保險契約之意思表示，
      有該存證信函影本在卷可稽（見原審卷第一卷第33頁），
      契約既經解除，則被上訴人依系爭保險契約請求上訴人給
      付保險金，即非有據。
六、從而，被上訴人本於系爭保險契約、及保險法第34條第 2項
    規定及繼承之法律關係，請求上訴人給付保險金被上訴人癌
    症住院醫療保險金212,000元、癌症出院療金 28,800元，合
    計240,800元 。及給付上訴人甲○○系爭壽險保險及防癌保
    險契約之身故保險金 200萬元，及均自92年10月23日起至清
    償日止按年息百分之十計算之利息，為無理由，不應准許。
    其假執行之聲請亦失所附麗，應併予駁回。原審判命上訴人
    如數給付，並為假執行之宣告，自有未洽。上訴意旨指摘原
    判決不當，求予廢棄改判，為有理由。爰將原判決廢棄改判
    ，如主文第二項所示。
七、本件事證已臻明確，兩造其餘之攻擊防禦方法及所提之證據
    ，經審酌後認均無礙判決之結果，爰不予一一論述。
八、據上論結，本件上訴為有理由，依民事訴訟法第 450條、第
    78條、第85條第1項前段、第2項，判決如主文。
中　　華　　民　　國　　94　　年　　12　　月　　13　　日
　　　　　　　　　民事第三庭  　審判長法　官  劉勝吉
　　　　　　　　　　　　　　　        法　官  藍文祥
                                      法  官  張靜女
正本係照原本作成。
如不服本判決，應於收受送達後20日內向本院提出上訴書狀，其
未表明上訴理由者，應於提出上訴後20日內向本院補提理由書狀
（均須按他造當事人之人數附繕本）上訴時應提出委任律師或具
有律師資格之人之委任狀；委任有律師資格者，另應附具律師資
格證書及釋明委任人與受任人有民事訴訟法第466條之一第一項
但書或第二項（詳附註）所定關係之釋明文書影本。
中　　華　　民　　國　　94　　年　　12　　月　　13　　日
　　　　　　　　　　　　　　　　　　　書記官  廖麗蓮
附註：
民事訴訟法第四百六十六條之一（第一項、第二項）：
對於第二審判決上訴，上訴人應委任律師為訴訟代理人。但上訴
人或其他法定代理人具有律師資格者，不在此限。
上訴人之配偶、三親等內之血親、二親等內之姻親，或上訴人為
法人、中央或地方機關時，其所屬專任人員具有律師資格並經法
院認為適當者，亦得為第三審訴訟代理人。
